【裁判字號】    96,訴,1429
【裁判日期】    970130
【裁判案由】    發明專利申請
【裁判全文】
臺北高等行政法院判決
                                     96年度訴字第01429號
                              .
原      告  日商．谷電機工業股份有限公司
代  表  人  甲○○
訴訟代理人  林志剛 律師（兼送達代收人）
            乙○○
複代 理 人  廖文慈 律師
被      告  經濟部智慧財產局
代  表  人  王美花（局長）
訴訟代理人  丁○○
            丙○○
上列當事人間因發明專利申請事件，原告不服經濟部中華民國96
年2 月27日經訴字第09606062860 號訴願決定，提起行政訴訟，
本院判決如下：
    主  文
原告之訴駁回。
訴訟費用由原告負擔。
    事  實
一、事實概要：
    原告前於民國（下同）89年5 月23日以「利用色彩之電腦實
    物的表現，記錄，再生，通信之方法，記錄及／或再生之裝
    置，記錄媒體，以及密碼作成之方法」向被告智慧財產局申
    請發明專利（下稱系爭專利），並以西元1999年5 月24日申
    請之日本特願00-000000 號專利案主張優先權，經被告編為
    第00000000號審查，不予專利。原告不服，申請再審查，經
    被告以95年3 月22日（95）智專三（二）04101 字第095202
    11750 號專利再審查核駁審定書為「本案應不予專利」之處
    分（下稱原處分）。原告不服，提起訴願，經經濟部96年2
    月27日經訴字第09606062860 號訴願決定駁回，原告仍不服
    ，遂向本院提起行政訴訟。
二、兩造聲明：
  (一)原告聲明：
    1.訴願決定及原處分均撤銷。
    2.被告應為第00000000號發明專利案准予專利之處分。
  (二)被告聲明：原告之訴駁回。
三、兩造之爭點：
  (1)被告重為審定時，未限期命原告申復，是否違反專利法第46
    條第2 項之規定？
  (2)被告以「ASCII CODE」作為習知技術認定系爭專利不具進步
    性，是否適法？
  (一)原告主張：
    1.查依被告所訂定之專利審查基準第2 篇第3 章第3 節3.3
      「進步性之審查原則」規定，審查進步性時應按每一請求
      項逐項審查，而其逐項審查準用同章第2 節2.3.1 新穎性
      之「逐項審查」所載之內容。換言之，專利要件（包括新
      穎性及進步性）之審查，應以每一請求項中所載之發明的
      整體為對象，並應就每一請求項逐項判斷是否具專利要件
      作成審查意見；獨立項不具專利要件時，附屬項仍有具備
      專利要件之可能，應分項做成審查意見。此所以專利審查
      基準第2 篇第3 章第3 節3.6 「審查注意事項」之(3)復規
      定「獨立項之發明不具進步性時，其附屬項未必不具進步
      性，應就所有附屬項逐項審查」。由此可見，申請專利範
      圍有多項請求項時，無論是獨立項或附屬項（按獨立項及
      附屬項的區分只是為請求項之撰寫方便及節省篇幅而設，
      與每一請求項皆為各別的發明乃屬不同的兩碼事），均應
      就每一請求項逐項判斷是否具專利要件作成審查意見（即
      每一請求項均應作成具專利要件准專利或不具專利要件不
      准專利之審查意見），而非僅審查到其中有一請求項不具
      專利要件，就不必審查其他各請求項，而將申請專利範圍
      中所有請求項均予認定不具專利要件而不准專利。復查申
      請專利範圍有多項請求項時，訴願決定是否為維持原處分
      對每一請求項的審查意見，自應在訴願決定中敘明為何維
      持原處分對每一請求項的審查意見之理由，如對某請求項
      未敘明有對原處分給予維持的理由時，即表示訴願決定不
      支持原處分對該請求項的審查意，即難謂該請求項的原處
      分無違法之處。
    2.系爭專利申請專利範圍共有50個請求項（包括獨立項及附
      屬項），其中第3 、5 、6 、7 、8 項，訴願決定並未敘
      明有維持原處分之理由，顯見訴願決定對被告認定第3 、
      5 、6 、7 、8 項不具進步性之原處分並不支持，自難謂
      被告認定第3 、5 、6 、7 、8 項不具進步性之原處分無
      違法。
    3.被告認定系爭專利申請專利範圍第1 、2 、4 、9 、10至
      50項不具進步性，訴願決定加以維持的理由，實有下述錯
      誤及違法之處，難謂訴願決定機關對系爭專利申請專利範
      圍第1 、2 、4 、9 、10至50項的部分所為之決定及其所
      維持的原處分無違法：
      (1)系爭專利申請專利範圍第1 、4 、9 項的部分，訴願決
        定用以維持原處分之理由，係認為「其基本為對照表方
        式完成色彩對應與實踐，與現行電腦色彩影像對應方式
        原理相同﹐此為習知之技術，不具進行性」。然訴願決
        定機關作成此項理由時，實因其忽略電腦色彩影像對應
        方式原理乃是固定方式，這與系爭專利係可依照利用者
        來任意制定者的非固定方式，實有極大的不同，要難謂
        為本發明所屬技術領域中具有通常知識者能從該固定方
        式的原理而輕易完成非固定方式的本發明。況且專利法
        第21條明定發明係指利用自然法則之技術思想之創作，
        而事物之原理即為自然法則，則發明利用事物之原理以
        從事創作乃是必然的現象，因此訴願決定機關直接以原
        理來否定系爭專利之進步性原已有可議之處。何況依據
        專利審查基準的第2 篇「發明專利實體審查」第3 章第
        3 節3.5.2 「轉用發明」乙項，既明定「轉用發明，指
        將某一技術領域之先前技術轉用至其他技術領域之發明
        ，若轉用發明能產生無法預期的功效，或能克服該其他
        技術領域中前所未有但長期存在於該發明所屬技術領域
        中的問題，應認定該發明非能輕易完成，具進步性。」
        則系爭專利依據上揭專利審查基準的「轉用發明」規定
        ，即使運用有習知之技術，亦應認定非能輕易完成而具
        有進步性。至於訴願決定與原處分同樣主張本案為達成
        目的勢必有所謂增加額外之記憶媒體乙事，須知此乃是
        否增加成本問題，與判斷系爭專利是否具有進步性並無
        關係，不應將之牽扯在內。由此可見，訴願決定用以維
        持原處分之理由，在認定事實適用法令顯有錯誤，自難
        謂訴願決定及原處分對於系爭專利申請專利範圍第1 、
        4 、9 項所為之不具進步性的認定無違誤。
      (2)系爭專利申請專利範圍第2 及33項的部分，訴願決定用
        以維持原處分之理由，係為「藉由印刷在記錄媒體上其
        列印時色差、列印色料的衰減與變質、記錄媒體的變質
        、輸入裝置的校正與誤差、環境光等的影響頗大」、「
        記憶媒體的色變、形變、質變…」等點。然其所以會持
        該等理由，實由於其對目前之日本色彩處理技術水準有
        所不明瞭所致。蓋事實上只要對應於現在日本之色彩處
        理技術水準有所瞭解，即知利用現在已用的裝置，便可
        充分地符合實施可能性的條件，而完全沒有問題。何況
        實際上已有各種有關色彩再現性的實用性手法，可被充
        分地達成。例如，適用於工廠的生產線時，輸出入裝置
        （印表機、攝影機、照明）可使用同一裝置製品。且當
        進行色彩印刷的記錄媒體改變時，如系爭專利申請專利
        範圍第3 項所記載，只要因應需要，備妥紙、樹脂板、
        玻璃、木板、陶瓷板、平板、液晶板的色彩清單即可。
        若欲使用在輸出入裝置（印表機、攝影機、照明）為不
        同的狀況下時，只需將已知色彩資訊的基準色彩，連同
        資料用色彩點一起印刷，然後根據基準色彩來校正色彩
        點的色彩即可。此種情況，係由於是在相較於前述情形
        更為不利的裝置環境下使用，因此必須要在可以確保色
        彩重現性的範圍內，限定印刷色彩的色數。而這在系爭
        專利申請專利範圍第6 項中也有記載。由此可見，訴願
        決定用以維持原處分之理由實有錯誤，自難謂訴願決定
        及原處分對系爭專利申請專利範圍第2 項及第33項所為
        不具進步性之認定無違誤。
      (3)系爭專利申請專利範圍第10至50項的部分，訴願決定用
        以維持原處分之理由，係為「『ASCII CODE』為現行電
        腦處理文字、符號、數字的共同對照表。本案其基本為
        實物給予編碼以色彩方式建立並給予印製，利用輸入設
        備將色彩讀入後給予解碼後對應至實物，本方式與現行
        電腦色彩影像對應方式原理相同，是本案申請專利範圍
        第10至50項，因『ASCII CODE』之引證而使其不具進步
        性之要求。是本案之技術特徵實為其所屬技術領域中具
        有通常知識者依申請前之先前技術所能輕易完成，不具
        進步性。」。從上開訴願決定用以維持原處分之理由，
        可見訴願決定與原處分係同樣認為系爭專利申請專利範
        圍第10至50項將實物給予編碼以色彩方式建立並給予印
        製，利用輸入設備將色彩讀入後給予解碼後對應至實物
        之方式，乃為利用相同於現行電腦處理文字、符號、數
        字的「ASCII CODE」共同對照表之編碼及現行電腦色彩
        影像對應方式原理而成者，從而認同原處分認定系爭專
        利技術特徵為其所屬技術領域中具有通常知識者依申請
        前之先前技術所能輕易完成不具進步性。然而，須知現
        行電腦處理文字、符號、數字的「ASCII CODE」共同對
        照表實為一種人為制定的編碼規則。這種人為制定的編
        碼規則所以稱為「ASCII CODE」，係因其為「American
        Standard Code for Information Interchange 」之簡
        稱，如直譯為中文，則為「用於資訊交換的美國標準碼
        」。此「ASCII CODE」是美國規格協會在西元1962年所
        制定之文字碼組的「字碼對照表」（參本院卷第34、35
        頁）。這種人為制定的編碼，只是一種既定的固定性變
        換表而已，其表現方式只能按照既定的固定字碼來變換
        ，而不能依照利用者來任意制定，不具有如系爭專利之
        技術思想。例如：在上列之ASCII CODE（ASCII 字碼對
        照表）的左邊起算第1 個表第1 行文字的「NUL 」，如
        採16進位時，即以「0 ×00」做為其代碼。因此在採16
        進位之電腦中，代碼「0 ×00」所表現的是「NUL 」，
        絕不會變成第2 行的「SOH 」，故利用此種既定且固定
        的「ASCII CODE」，以7 位元來將羅馬字母、符號、數
        字、改行碼等的character 代碼化，而以16進位的代碼
        來顯示時，只不過顯示文字碼組。換句話說，基本上這
        是在電腦處理文字．符號．數字等時所被使用的代碼，
        以供任何人皆可使用之標準單純文字碼組的既定的固定
        性變換表而已。因此其表現方式只能按照既定的固定字
        碼來變換，而不能依照利用者來任意制定，不具有如系
        爭專利之技術思想。反之，系爭專利係具有技術思想的
        創作，其係利用可印刷且電腦可辨識之物理性實際存在
        的「色彩資訊量的豐富度」，以及利用實物／色彩對應
        表，以色彩來表現文字、記號、圖形、數式、圖像、聲
        音等的電腦資料／資訊之實物，並在色彩印刷可能的記
        錄媒體面上，使用色彩點來印刷由色彩所表現，而記錄
        實物的資訊。其表現方式係可依照利用者來任意制定，
        既非已定的固定性表現，也非已定的固定性關係。至於
        上述所謂的「色彩資訊量的豐富度」，是意指數百萬種
        以上的印刷可能色彩。上述所謂的「實物」，是經由電
        腦來處理的文字、記號、圖形，數式、圖像、聲音等的
        各個資料或資訊，處理的實物可為多數。利用實物／色
        彩對應表（參本院卷第69頁：系爭專利說明書附圖第2
        圖之表），將上述實物或資料、資訊變換成色彩，以小
        的色彩點來印刷於記錄媒體面。藉此，可實現高密度資
        訊記錄。亦即，可在狹窄的場所記錄更多的實物資訊。
        因此，即使「ASCII CODE」為人所知，然系爭專利的「
        利用色彩之電腦實物的表現方法」發明，與「ASCII CO
        DE」之性質既然完全相異，且系爭專利所具有以各複數
        的色彩來任意且自由地表現包含龐大的資訊量的電腦實
        物之技術思想，又為「ASCII CODE」所沒有之技術思想
        ，故「ASCII CODE」不但沒有如系爭專利的技術思想，
        而且系爭專利所屬技術領域中具有通常知識者也無從根
        據沒有如系爭專利技術思想的「ASCII CODE」能輕易完
        成本案之「電腦實物的表現方法」發明。至於現行電腦
        色彩影像對應方式原理，原告在前面說明已說過，現行
        電腦色彩影像對應方式原理乃是固定方式﹐與系爭專利
        係可依照利用者來任意制定者的非固定方式實有極大的
        不同。且專利法第21條明定發明係指利用自然法則之技
        術思想之創作，而事物之原理即為自然法則，則發明利
        用事物習知之原理以從事創作乃是必然的現象，因此訴
        願決定以原理來否定系爭專利之進步性原已有可議之處
        。縱使訴願決定將該原理視為技術而稱為「習知的技術
        」，然即使發明係運用習知的技術，依據專利審查基準
        的第2 篇「發明專利實體審查」第3 章第3 節3.5.2 「
        轉用發明」之規定：「轉用發明指將某一技術領域之先
        前技術轉用至其他技術領域之發明，若轉用發明能產生
        無法預期的功效，或能克服該其他技術領域中前所未有
        但長期存在於該發明所屬技術領域中的問題，應認定該
        發明非能輕易完成，具進步性。」以觀，自不能以系爭
        專利利用有相同於現行電腦色彩影像對應方式原理，即
        予認定系爭專利技術特徵為發明所屬技術領域中具有通
        常知識者將該原理當做習知技術所能輕易完成者。由此
        可見，訴願決定如同原處分將「ASCII CODE」當做審查
        系爭專利進步性的先前技術，復又引據現行電腦色彩影
        像對應方式原理，據以認定系爭專利不具進步性，藉以
        維持原處分，顯然在認定事實適用法令有誤。實難謂訴
        願決定及原處分對本案申請專利範圍第10至50項所為不
        具進步性之認定無違誤。
    4.關於被告之答辯理由1 ：
      查原告之起訴理由（壹）及（貳），主要係在指明發明進
      步性之審查，依經濟部授權被告訂定公布之專利審查基準
      的規定係採逐項審查，自應做成逐項准駁之處分，而經濟
      部既為專利主管機關（專利法第3 條規定），該部在審決
      專利訴願案時，自亦應受該逐項審查之拘束。換言之，經
      濟部所為之訴願決定，依據逐項審查原則，其是否維持某
      一請求項的原處分，自應在訴願決定中敘明為何維持該請
      求項的原處分之理由，如未敘明有維持該請求項的原處分
      之理由時，則表示該請求項的原處分有不當違法。因此，
      系爭專利申請專利範圍第3 、5 、6 、7 、8 項在訴願決
      定既未敘明有維持其原處分之理由，即表示訴願決定對被
      告認定第3 、5 、6 、7 、8 項不具進步性之原處分並不
      支持，自難謂被告認定第3 、5 、6 、7 、8 項不具進步
      性之原處分無違法。由上述之說明，可見原告所以提及逐
      項審查原則，無非在表示訴願決定機關在審查原處分是否
      適當合法時，亦應適用逐項審查原則而已，故原告在起訴
      理由（壹）及（貳）中提及有關涉及逐項審查之事，並不
      及於原告之起訴理由（參）所述之系爭專利申請專利範圍
      第第1 、2 、4 、9 、10至50項等。然而被告卻在答辯理
      由1 中，提及逐項審查時，故意將原告之起訴理由（參）
      牽扯在內，顯然意圖混淆視聽，難謂無違行政程序法第9
      條之誠信原則。再者，被告在答辯理由1 所引述之專利審
      查有關進步性之審查原則，卻漏引其最後一句「有關逐項
      審查之審查原則準用本章2.3.1 『逐項審查』所載之內容
      。」謹此順便指明。
    5.關於被告之答辯理由2 ：
      (1)按原告之起訴理由（參），係依據訴願決定維持原處分
        之理由不同，而將本案申請專利範圍第1 、2 、4 、9
        、10至50項等分成第1 、4 、9 項；第2 及33項；
        第10至50項等3 部分予以論究，而指明該訴願決定理
        由不足以合法維持原處分的理由者。茲將此3 部分之訴
        願決定理由，再記述如下：
        訴願決定對系爭專利申請專利範圍第1 、4 、9 項維
          持原處分之理由，係為：「其基本為對照表方式完成
          色彩對應與實踐，與現行電腦色彩影像對應方式原理
          相同﹐此為習知之技術﹐不具進行性。」。
        訴願決定對系爭專利申請專利範圍第2 及33項維持原
          處分之理由，前者（即第2 項）係為：「藉由印刷在
          記錄媒體上其列印時色差、列印色料的衰減與變質、
          記錄媒體的質變、輸入裝置的校正與誤差、環境光等
          的影響頗大，違反本案所欲解決之問題」（見訴願決
          定書第7 頁第17至21行）；後者（即第33項）係為：
          「對記錄媒體為常見輸出媒體，對於記憶媒體體積肥
          大、憶媒體體的色變、形變、質變儲存、及藉由塗佈
          防止色彩實體色變之輸入設備判讀影響，違反本案所
          欲解決之問題。」（見訴願決定書第8 頁第5 至10行
          ）。
        訴願決定對系爭專利申請專利範圍第10至50項維持原
          處分之理由，係為：「『ASCII CODE』為現行電腦處
          理文字、符號、數字的共同對照表。本案其基本為實
          物給予編碼以色彩方式建立並給予印製，利用輸入設
          備將色彩讀入後給予解碼後對應至實物，本方式與現
          行電腦色彩影像對應方式原理相同，是本案申請專利
          範圍第10至50項，因『ASCII CODE』之引證而使其不
          具進步性之要求。是本案之技術特徵實為其所屬技術
          領域中具有通常知識者依申請前之先前技術所能輕易
          完成，不具進步性。」。今觀諸被告之答辯理由2 的
          答辯內容，係分成前後段2 部分。其前段部分之答辯
          內容，係針對上述原告之起訴理由（參）中的（一）
          第1 、4 、9 項部分而提出者；其後段部分之答辯內
          容，係針對上述原告之起訴理由（參）中的（三）第
          10至50項等3 部分而提出者。換言之，被告之答辯理
          由2 並未就上開原告之起訴理由（參）中的（二）第
          2 及33項部分提出答辯。
      (2)查被告之答辯理由2 的前段部分，其答辯內容係針對原
        告在起訴理由（參）之（一）否定訴願決定舉現行電腦
        彩色影像對應處理方式原理以維持原處分之理由，而提
        出者。該答辯所謂：「本案之技術內容是：『藉由將記
        載於電腦儲存體中之數位資料（文件、圖形、畫像或聲
        音），經過以色彩編碼過程來實現資訊記錄之技術手段
        。』，而此種以資料比對方式來完成色彩對應與實現，
        係與現行電腦彩色影像對應處理方式原理相同，而且，
        原告所述之『可由使用者來任意指定其色彩對應方式』
        為其進步性之依據，但是，由人為介入來處理色彩對應
        方式，一方面有是否符合『利用自然法則之技術思想創
        作（專利法第21條）』的規定之虞，另一方面，『調整
        色彩對應方式』此為習知技術之轉用及所欲達成之技術
        功效相同，其差異可為所屬技術領域中具有通常知識者
        依申請前之先進技術所能輕易完成者，故，不具進步性
        。」云云，不但反足以證明被告對系爭專利之技術內容
        有所誤解，而且只是以一些空洞無據之詞來論述系爭專
        利不具進步性而已，根本不足取。須知，被告在上述之
        答辯中，所辯稱之：「以資料比對方式來完成色彩對應
        與實現，係與現行電腦彩色影像對應處理方式原理相同
        」一句，實未見於其「再審查核駁審定書」中，而係衍
        繹自前揭訴願決定理由中所謂之「其基本為對照表方式
        完成色彩對應與實踐，與現行電腦色彩影像對應方式原
        理相同」一句而來的。而此種說法不正確之處，原告已
        在起訴理由（三）之（一）說明甚詳。至於被告因本案
        指謂「可由使用者來任意指定其色彩對應方式」一事，
        而認為「由人為介入來處理色彩對應方式」不符合「利
        用自然法則之技術思想創作（專利法第21條）」的規定
        乙節，乃由於被告對系爭專利之技術內容有所誤解而致
        之錯誤說法。須知，系爭專利所謂「可由使用者來任意
        指定其色彩對應方式」，係如系爭專利說明書第2 圖所
        示，使用者可任意指定色彩所對應的電腦實物內容者而
        言。例如使用者指定紅1 對應於「Ｔ」，橙1 對應於「
        谷電機工業股份有限公司」之後，可以再任意指定更改
        成為紅1 對應於「谷電機工業股份有限公司」，橙1 對
        應於「Ｔ」等，至於色彩處理乃是經由機器來進行，而
        非以人為行為介入來處理，因此絕無被告所言有不符合
        「利用自然法則之技術思想創作（專利法第21條）」規
        定之情事存在。且系爭專利之此種可任意指定色彩所對
        應的電腦實物內容之「電腦實物之表現方法」發明（系
        爭專利申請專利範圍第1 、4 、9 項所請者為「電腦實
        物之表現方法」發明），乃是先前技術所未曾有的發明
        （此為被告所承認，所以原處分未論結系爭專利違反專
        利法第22條第1 項規定），其所能產生的技術功效自然
        絕不會與習知先前技術相同，其技術內容自亦非所屬技
        術領域中具有通常知識者依申請前之該習知先進技術所
        能輕易完成者。
      (3)復查被告之答辯理由2 的後段部分，其答辯內容係針對
        原告在起訴理由（參）之（三）否定訴願決定舉「ASCI
        I 」以維持原處分之理由，而提出者。關於此部分之被
        告答辯無理由乙事，按「ASCII 」的對照表，只不過是
        一種被利用於電腦的標準文字碼組之已定的固定性變換
        表而已。因此，無法如系爭專利所提案之使各複數的色
        彩與各複數的電腦實物對應的關係那樣，製作出以一個
        色彩來表現龐大的資訊量的電腦實物之對應關係﹐且無
        法按照使用者的要求來製作自由對應的關係。例如：「
        ASCII 」表在採16進位時，係以「0 ×00」代碼表示「
        NUL 」（見「ASCII 」表第1 表第1 行）；以「0 ×01
        」代碼表示「SOH 」（見「ASCII 」表第1 表第2 行）
        。這兩個代碼所代表的文字是固定的，換言之，使用者
        不能任意將「0 ×01」設定為「NUL 」的代碼，而將「
        0 ×00」設定為「SOH 」的代碼。而在系爭專利中，本
        案所謂「可由使用者來任意指定其色彩對應方式」，係
        如系爭專利說明書第2 圖所示，使用者可任意指定色彩
        所對應的電腦實物內容者而言。例如使用者指定紅1 對
        應於「Ｔ」，橙1 對應於「谷電機工業股份有限公司」
        之後，可以再任意指定更改成為紅1 對應於「谷電機工
        業股份有限公司」，橙1 對應於「Ｔ」等。
    6.關於被告之答辯理由3 ：
      (1)按所謂屬地主義，係指發明在某一國家申請而獲得該國
        給予之專利權時，其專利權僅及該國主權所及之地域而
        言。例如：在臺灣獲得之專利權，其專利權之效力僅及
        於臺澎金馬，而不及於中國、日本或美國等是，故專利
        權不能以其在臺灣獲得之專利權，在中國、日本或美國
        主張他人侵害其在臺灣取得之專利權。今被告以「專利
        制度」係為屬地主義作為審查發明進步性之主張，未免
        令人覺得驚訝。如依被告此種觀念邏輯，則在審查發明
        之進步性時，是否就不應審酌外國專利公報上所公告之
        專利技術文獻？何況我國現行專利法施行細則第15條第
        3 項明定「專利專責機關認為有必要時，得通知申請人
        限期檢附第1 項第5 款之外國申請案…審查結果資料」
        ，如此之規定，依據被告之上開錯誤觀念，豈非不符屬
        地主義。
      (2)「ASCII CODE」雖為美國規格協會制定之「用於資訊交
        換的美國標準碼」，但已成為全世界共知共用之資訊交
        換準碼。假如此「ASCII CODE」適於做為否定系爭專利
        之進步性的話，為何美國、韓國，新加坡，越南等准予
        系爭專利之國家，其專利審查官豈會不知引用該「ASCI
        I CODE」據以核駁系爭專利？
      (3)又被告所引之「ASCII CODE」，必然是與全世界共知共
        用之美國規格協會所制定的「ASCII CODE」相同，則該
        「ASCII CODE」並不會因「各國國情不同，專利法制及
        審查基準互異」，就會變成被告所引用之「ASCII CODE
        」與美國規格協會所制定的「ASCII CODE」內容不相同
        。可見被告以「各國國情不同，專利法制及審查基準互
        異」藉口，卻又一再引用全世界共知共用的「ASCII CO
        DE」做為核駁系爭專利之先前技術文獻，又該如何解釋
        ？
      (4)原告在起訴理由（肆）中，是說「資訊及技術是沒有國
        界的，是以已准予本發明專利之美國、韓國，新加坡，
        越南等國沒將『ASCII CODE』當做審查本發明進步性之
        先前技術乙事，適足供我國參考」，並沒有說要以之「
        作為判斷本案是否符合專利要件之條件」。被告卻將之
        曲解為原告是要求作為判斷系爭專利是否符合專利要件
        之條件，實不足取。
      (5)關於被告質疑系爭專利在美國、韓國，新加坡，越南等
        國所獲准之專利，其申請專利範圍項數及技術特徵內容
        是否與本案完全相同乙節，茲附證如下，以證明韓國，
        新加坡，越南等國之申請專利範圍項數及技術特徵內容
        與本案完全相同：
        韓國00-0000000號專利公報（參本院卷第70至91頁）
          。
        新加坡准予申請案號000000000-0 號專利P-No.11100
          9 號之專利證明書及其共9 頁審定書（EXAMINATION
          REPORT）。在此審定書第2 頁記載申請案如申請原本
          （即未曾修改）、第5 頁記載申請專利範圍第1-50（
          claims 1-50 ）均具進步性（Inventive step）（參
          本院卷第92至101 頁）。
        越南5084號專利公報（參本院卷第102至115頁）。
        至於日本與美國之申請專利範圍項數，因另有分割案存
        在的關係，致有所不同，但其認定系爭專利具進步性並
        無不同，否則也不可能准予系爭專利。
      (6)系爭專利在美國、日本、韓國，新加坡，越南等國已獲
        准專利（另日本亦已准予特許第0000000 號專利，參本
        院卷第116 頁）。而在這些國家審查系爭專利時，沒有
        任何一個國家引證過「ASCII CODE」，顯見該等國家均
        認知「ASCII CODE」與系爭專利性質上有不同，不適合
        將之當做審查系爭專利進步性用之先前技術。固然訴願
        決定機關及被告經常主張「各國國情不同，專利法制及
        審查基準互異，尚不得比附援引」云云，然針對「ASCI
        I CODE」是否可當做審查系爭專利進步性用之先前技術
        ，應屬於「ASCII CODE」本身的性質問題，與「各國國
        情不同，專利法制及審查基準互異」者完全無關。今訴
        願決定機關及被告卻一再以上述之「各國國情不同，專
        利法制及審查基準互異，尚不得比附援引」主張，當做
        擋箭牌，將「ASCII CODE」當作審查本發明進步性用之
        先前技術，不但有誤，而且未免貽笑大方。且以目前世
        界已國際化的現在，更應放寬視野，捨棄封閉式的思考
        才對。何況資訊及技術本就沒有國界，是以已准予系爭
        專利專利之美國、日本、韓國，新加坡，越南等國並不
        將「ASCII CODE」當做審查系爭專利進步性之先前技術
        乙事，適足供我國參考。尤其是我國現行專利法施行細
        則第15條第3 項明定「專利專責機關認為有必要時，得
        通知申請人限期檢附第1 項第5 款之外國申請案…審查
        結果資料」，可見依據我國專利法規並非完全採取鎖國
        政策而不得參考外國的審查結果。是以美國、日本、韓
        國，新加坡，越南等國並不將「ASCII CODE」當做審查
        系爭專利進步性之先前技術乙事，應得供我國參考。
    7.綜上所陳，系爭專利申請專利範圍中每一請求項的發明，
      皆為具有獨特構成之技術思想的發明﹐是以系爭專利技術
      領域中具有通常知識者根本無從由訴願決定所指說的現行
      電腦色彩影像對應方式原理，以及訴願決定及原處分同樣
      指證的「ASCII CODE」而能輕易完成系爭專利。因此訴願
      決定及原處分認定系爭專利不具進步性，顯然在認事用法
      有違誤，自難謂訴願決定及原處分無違法。
  (二)被告主張：
    1.按被告之專利審查基準有關於進步性之審查原則：「進步
      性之審查應以每一請求項中所載之發明的整體為對象，亦
      即將該發明所欲解決之問題、解決問題之技術手段及對照
      先前技術之功效作為一整體予以考量，逐項進行判斷」；
      又，原告在起訴理由書中，稱本案在審查過程未依據「逐
      項審查原則」進行，來做為系爭專利是有進步性的論點，
      而，附屬項第3 項係附屬第2 項，實質等同於第3 項實施
      第2 項方法時必然伴隨執行技術過程、附屬項第5 項係附
      屬第4 項，實質等同於第5 項實施第4 項方法時必然伴隨
      執行技術過程，惟第3 項、第5 項所附加內容亦為系爭專
      利所屬技術領域中具有通常知識者可輕易完成，故各附屬
      項限縮後之整體技術內容仍不具進步性；同時，起訴理由
      書之（貳）所述之「附屬項第3 、5 、6 、7 、8 項具進
      步性」之理由也不正確，因為，前述附屬項第3 、5 、6
      、7 、8 項不具進步性之理由，已見於前開專利再審查核
      駁審定書中。所以，原處分理由之整體技術內容尚無違專
      利審查基準所揭逐項審查、分群論述之原則，尚未有違法
      不當之處。
    2.系爭專利之技術內容是：「藉由將記載於電腦儲存體中之
      數位資料（文件、圖形、畫像或聲音），經過以色彩編碼
      過程來實現資訊記錄之技術手段。」，而此種以資料比對
      方式來完成色彩對應與實現，係與現行電腦彩色影像對應
      處理方式原理相同，而且，原告所述之「可由使用者來任
      意指定其色彩對應方式」為其具進步性之依據，但是，由
      人為介入來處理色彩對應方式，一方面有是否符合「利用
      自然法則之技術思想創作（專利法第21條）」的規定之虞
      ，另外一方面，「調整色彩對應方式」此為習知技術之轉
      用及所欲達成之技術功效相同，其差異可為所屬技術領域
      中具有通常知識者依申請前之先進技術所能輕易完成者，
      故，不具進步性。再者，起訴理由書之中針對「ASCII 」
      編碼原則為其不具進步性之引證資料所陳述之理由也不正
      確，因為，該ASCII （American Standard Code for Inf
      ormation Interchange，美國信息互換標準代碼）是基於
      拉丁字母的一套電腦編碼系統。它主要用於顯示現代英語
      和其他西歐語言，它是現今最通用的單位元組編碼系統，
      並等同於國際標準ISO 646 。ASCII 第一次以規範標準的
      型態發表是在西元1967年，最後一次更新則是在西元1986
      年，至今為止共定義了128 個字元，其中33個字元無法顯
      示，且這33個字元多數都已是陳廢的控制字元，控制字元
      的用途主要是用來操控已經處理過的文字，在33個字元之
      外的是95個可顯示的字元，包含用鍵盤敲下空白鍵所產生
      的空白字元也算1 個可顯示字元（顯示為空白），不管是
      「ASCII 」編碼原則還是本案之「色彩對應方式」，都是
      一種將資料本身以不同格式、表達方式來呈現，例如，在
      「ASCII 」編碼原則中：以8 個位元來代表一個資料基本
      元素，而本案之「色彩對應方式」則是以色彩來表達一個
      資料（在本案中之「電腦實物」）；此外，由系爭專利之
      圖式第2 圖、第3 圖及第4 圖所揭示之「色彩對應表」，
      此和起訴理由書第7 頁中之「ASCII 字碼對照表」也屬於
      相同之技術內容，同屬於「資料格式／表達方式」。所以
      ，此點「色彩對應方式」技術特徵只是習知技術之轉用，
      也就是說，所謂的以「色彩資訊量的豐富度」來表達資料
      ，就如同在「ASCII 」編碼原則中加長位元個數，來增加
      所能表達資料之數量，改變色彩資料對應方式（編碼對應
      原則）這是在此技術領域中具有通常知識者都有的基本常
      識，所以，原告所指稱之系爭專利所能達到之與習知技術
      比較而得之特殊功效目的，是不具進步性的。所以，系爭
      專利的申請專利範圍第1 至50項，經由前述之說明可以斷
      定是不具進步性，是故被告未有違法不當之處。
    3.原告所宣稱之系爭專利已獲得美國、韓國等國之核准專利
      ，來做為系爭專利是符合專利法第22條第4 項之規定的論
      點，惟「專利制度」係為屬地主義，而且在「專利審查過
      程」中會因為該案的前案檢索及選擇引證資料的不同而有
      不同的審查結果，同時，系爭專利之申請專利範圍項數及
      技術特徵內容與在美國、韓國等國獲准專利之申請專利範
      圍項數及技術特徵內容是否完全相同（是否有經過修正）
      ？故如果要求不同的兩件專利申請案，在不同的地方而要
      有相同的審查結果係為不合理；又，系爭專利已經在國外
      取得專利一事，在專利審查過程中只能當作參考資料，而
      不能作為判斷系爭專利是否符合專利要件之條件。而根據
      臺北高等行政法院91年度訴字第3614號判決：「…專利審
      查係就各案之申請專利範圍及其說明書作為准駁之依據，
      自無從以他案之技術內容與本案相比擬資為比附援引之論
      述，又他案專利給予是否合法妥適，係屬另案判斷問題，
      仍不能作為本案亦應准予專利之依據。…」（不管是本國
      專利案，還是外國專利案都不可以比附援引）。從而，原
      告所提出之理由並不成立，故被告所為不予專利之處分自
      無違誤。
    理  由
一、本件起訴時被告之代表人原為蔡練生，嗣變更為王美花，經
    其聲明承受訴訟，核無不合，應予准許。
二、按凡利用自然法則之技術思想之創作，而可供產業上利用者
    ，得依法申請取得發明專利，固為專利法第21條暨第22條第
    1 項前文所規定。惟其發明「雖無第1 項所列情事，但為其
    所屬技術領域中具有通常知識者依申請前之先前技術所能輕
    易完成時」，仍不得依法申請取得發明專利，復為同法第22
    條第4 項所明定。
三、原告前於89年5 月23日以「利用色彩之電腦實物的表現，記
    錄，再生，通信之方法，記錄及／或再生之裝置，記錄媒體
    ，以及密碼作成之方法」向被告智慧財產局申請發明專利（
    下稱系爭專利），並以西元1999年5 月24日申請之日本特願
    00-000000 號專利案主張優先權，經被告編為第00000000號
    審查，不予專利。原告不服，申請再審查，經被告以95年3
    月22日（95）智專三（二）04101 字第095202 11750號專利
    再審查核駁審定書為「本案應不予專利」之處分。原告不服
    ，循序提起行政訴訟，並為事實欄所載各節之主張，是本件
    應審酌者厥為：
    (1)被告重為審定時，未限期命原告申復，是否違反專利法第
      46條第2 項之規定？
    (2)被告以「ASCII CODE」作為習知技術認定系爭專利不具進
      步性，是否適法？
四、關於(1)被告重為審定時，未限期命原告申復，是否違反專利
    法第46條第2 項之規定部分：
  (一)原告稱：系爭專利前經被告重為審定，惟重為審查時，被告
    未履行專利法第46條第2 項限期申復之規定，而逕予作成核
    駁審定，顯已違法云云。
  (二)惟查：
    1.按專利法第46條第2 項明定：「經再審查認為有不予專利
      之情事時，在審定前應先通知申請人，限期申復。」基此
      ，在專利審查實務上，於援引不同核駁引證及理由時，被
      告均會於再審查審定前發給申請人專利再審查案核駁理由
      先行通知書，且不以1 次為限。
    2.本件被告於94年7 月5 日再審查案核駁理由先行通知書雖
      已對系爭專利申請專利範圍第1 項至第50項逐項審查，核
      認系爭專利不具進步性。然因其94年9 月27日之再審查核
      駁審定書，僅列出申請專利範圍第1 至9 項之審查理由，
      漏列第10 至50 項之審查理由，乃於95年3 月22日自行撤
      銷前次94年9 月27日（94）智專三（二）0409 1字第0942
      0887090 號專利再審查核駁審定書，並重新作成再審查核
      駁審定書（即本件原處分），是本件原處分並無援引不同
      核駁引證及理由，自難謂有違專利法第46條第2 項規定之
      情事。
五、關於(2)被告以「ASCII CODE」作為習知技術認定系爭專利不
    具進步性，是否適法部分：
  (一)系爭第00000000號「利用色彩之電腦實物的表現，記錄，再
    生，通信之方法，記錄及／或再生之裝置，記錄媒體，以及
    密碼作成之方法」發明專利申請案，申請專利範圍共50項，
    其中第1 、4 、7 、9 、15、23 、25 、28、30、32、33、
    37、40、42、43、44、45、46及49項為獨立項，其餘為附屬
    項，先予敘明。
  (二)按相關先前技術與申請專利之發明通常必須屬於相同或相關
    的技術領域，兩者所欲解決之問題相近，而有共通的技術特
    徵，即使兩者所屬之技術領域不相同或不相關，只要兩者有
    共通的技術特徵；而能發揮申請專利之發明的功能時，亦非
    不得認定為相關先前技術。又先前技術為習知或普遍使用之
    資訊者，亦得作為進步性之引證文件。
  (三)查系爭專利之技術內容為：「藉由將記載於電腦儲存體中之
    數位資料（文件、圖形、畫像或聲音），經過以色彩編碼過
    程來實現資訊記錄之技術手段。」，而此種以資料比對方式
    來完成色彩對應與實現，係與現行電腦彩色影像對應處理方
    式原理相同，而且，原告所述之「可由使用者來任意指定其
    色彩對應方式」為其具進步性之依據，但由人為介入來處理
    色彩對應方式，一方面有是否符合「利用自然法則之技術思
    想創作（專利法第21條）」之規定，已屬有疑，另方面，「
    調整色彩對應方式」此為習知技術之轉用及所欲達成之技術
    功效相同，其差異可為所屬技術領域中具有通常知識者依申
    請前之先進技術所能輕易完成者，即不具進步性。
  (四)又本案係關於利用色彩進行表現、記錄或記憶、再生、通信
    之方法、記錄以及／或再生之裝置、利用色彩之記憶媒體、
    進而利用色彩製作密碼之方法。其利用色彩或色彩數值進行
    表現、記錄、再生、通信。著眼於色彩具有之特性，將色彩
    當成表現資料或資訊之媒體使用，藉由此，減輕記錄容量肥
    大化及利用色彩製作密碼。其特徵在於一種電腦實物之表現
    方法，電腦關連被處理之各複數之電腦物賦予預先被準備之
    複數之各色彩，以不同之前述色彩表現前述複數之各電腦實
    物。利用與電腦關連被處理之各複數之電腦物賦予不同之色
    彩數值，將該色彩數值轉換為色彩，藉由印刷在記錄媒體上
    之1 點或複數之點色彩為屬性之物質。在藉由輸入色彩實體
    之裝置，讀入色彩實體之色彩，將色彩對應色彩數值在對應
    之電腦實物。雖原告訴稱，色彩再現性的問題，只要對應於
    日本的色彩處理技術水準，利用現在試作中的裝置，便可充
    分地符合實施可能性條件。且在申請專利範圍第6 項的特徵
    內容，已確保色彩的再現性的一個技術思想，且實際上亦有
    各種的手段可充分地達成色彩的再現性的實用性等語。惟查
    ，系爭專利申請專利範圍第1 項，其特徵為於與電腦關連被
    處理之各複數之電腦物賦予預先被準備之複數之各色彩，以
    不同之前述色彩表現前述複數之各電腦實物。但其基本為對
    照表方式完成色彩對應與實踐，須增加額外之記憶媒體，與
    現行電腦色彩影像對應方式原理相同，此為習知之技術，不
    具進步性。系爭專利申請專利範圍第2 項，藉由印刷在記錄
    媒體上之1 點或複數之點色彩為屬性之物質，表現與其對應
    之電腦實物。但藉由印刷在記錄媒體上其列印時色差、列印
    色料的衰減與質變、記錄媒體質變、輸入裝置的校正與誤差
    、環境光等影響頗大，違反本案欲解決之問題。另申請專利
    範圍第3 項「對於記錄媒體的種類限定」，其中該「紙、樹
    脂板、玻璃、木板、陶瓷板、平板、液晶板」，其係以「印
    刷」之方式，來表達該色彩，而在上述材料上面印刷上色彩
    ，並非本案所獨創之技術特徵、手段或方法，係為所屬技術
    領域中具有通常知識者依申請前之先前技術所能輕易完成者
    ，故不具進步性。系爭專利申請專利範圍第4 項，其特徵為
    於與電腦關連被處理之各複數之電腦物賦予不同之色彩數值
    ，以前數色彩數值表現前述複數之各電腦實物。再者，申請
    專利範圍第5 項之「由色彩數值分配色彩」，也為所屬技術
    領域中具有通常知識者依申請前之先前技術所能輕易完成者
    （例如微軟之視窗系統中的「調色盤」業已揭露了相同之技
    術特徵內容），故不具進步性；此外，申請專利範圍第6 項
    之「色彩之再現性」，也為所屬技術領域中具有通常知識者
    依申請前之先前技術所能輕易完成者（例如微軟之視窗系統
    中的「調色盤」），故不具進步性；此外，申請專利範圍第
    7 項之「電腦實物之表現方法」係為申請專利範圍第1 項之
    複數表達方式，其將「實物」以「分群」之概念來擴充其「
    實物」之範圍，此為所屬技術領域中具有通常知識者依申請
    前之先前技術所能輕易完成者（例如資料處理之資料分類概
    念），故不具進步性；最後，申請專利範圍第8 項之「電腦
    實物之分群、分階層之表現方法」係為所屬技術領域中具有
    通常知識者依申請前之先前技術所能輕易完成者（例如資料
    處理之資料分類概念），不具進步性。系爭專利申請專利範
    圍第9 項，其特徵為將電腦實物轉換為色彩數值，將該色彩
    數值轉換為色彩，將該色彩轉換為電腦實物時，轉換後之電
    腦實物與轉換前之電腦實物成為相同地，決定色彩數值…。
    但本案其基本為色彩給予數值，並以對照表方式完成色彩對
    應與實踐與現行電腦色彩影像對應方式原理相同，不具進步
    性。
  (五)關於申請專利範圍第10至第50項部分：
    1.查ASCII （American Standard Code for Information
      Interchange ，美國信息互換標準代碼）係基於拉丁字母的
      一套電腦編碼系統，為現行電腦處理文字、符號、數字的共
      同對照表。其主要用於顯示現代英語和其他西歐語言，係現
      今最通用之單位元組編碼系統，並等同於國際標準ISO 646
      。ASCII 第一次以規範標準的型態發表係於西元1967年，最
      後一次更新則係於西元1986年，至今共定義了128 個字元，
      其中33個字元無法顯示，且這33個字元多數都已是陳廢之控
      制字元，控制字元之用途主要係用以操控已經處理過之文字
      ，在33個字元之外者為95個可顯示之字元，包含用鍵盤敲下
      空白鍵所產生的空白字元也算1 個可顯示字元（顯示為空白
      ），不管是「ASCII 」編碼原，或本案之「色彩對應方式」
      ，均為一種將資料本身以不同格式、表達方式來呈現，例如
      ，在「ASCII 」編碼原則中：以8 個位元來代表一個資料基
      本元素，而本案之「色彩對應方式」則係以色彩來表達一個
      資料；此外，由系爭專利之圖式第2 圖、第3 圖及第4 圖所
      揭示之「色彩對應表」，和起訴理由書第7 頁中之「ASCII
      字碼對照表」均屬於相同之技術內容，同屬於「資料格式／
      表達方式」。
    2.因此，「色彩對應方式」技術特徵只是習知技術之轉用，亦
      即，所謂以「色彩資訊量的豐富度」來表達資料，就如同在
      「ASCII 」編碼原則中加長位元個數，來增加所能表達資料
      之數量，改變色彩資料對應方式（編碼對應原則），此為在
      此技術領域中具有通常知識者均有之基本常識，故系爭專利
      申請專利範圍第10至50項，因「ASCII CODE」之引證而使其
      不具進步性。
六、綜上，系爭專利之技術特徵實為其所屬技術領域中具有通常
    知識者依申請前之先前技術所能輕易完成，不具進步性。從
    而，被告所為系爭專利應不予專利之處分，並無不法，訴願
    決定予以維持，亦無不合。原告徒執前詞，訴請撤銷，及請
    求被告應作成准予專利之處分，為無理由，應予駁回。至原
    告所訴與系爭專利相同內容已取得美國等多國專利乙節，因
    各國國情不同，專利法制及審查基準互異，尚不得比附援引
    ，執為本案應准專利之論據，併予指明。
七、兩造其餘攻擊防禦方法均與本件判決結果不生影響，故不逐
    一論述，併此敘明。
據上論結，本件原告之訴為無理由，爰依行政訴訟法第98條第1
項前段，判決如主文。
中    華    民    國    97    年     1    月   30     日
                    臺北高等行政法院第二庭
                              審判長法  官  徐  瑞  晃
                                    法  官  畢  乃  俊
                                    法  官  陳  金  圍
上為正本係照原本作成。
如不服本判決，應於送達後20日內，向本院提出上訴狀並表明上
訴理由，如於本判決宣示後送達前提起上訴者，應於判決送達後
20日內補提上訴理由書（須按他造人數附繕本）。
中    華    民    國    97    年     1    月   30     日
                                    書記官  陳  可  欣


司法院資訊處製作；財團法人民間司法改革基金會備份。
